Inventaris van het archief van Oorlogsonderscheidingen voor het Koopvaardij- en Luchtvaartpersoneel, 1940-1975
Nationaal Archief, Den Haag
- waarbij de minister van Defensie enigermate op zijn eerder ingenomen standpunt terugkwam - kwam de commissie in haar schrijven van 4 januari 1941 met het voorstel tot de instelling van het Kruis van Verdienste. Dit voorstel werd door minister Steenberghe overgenomen. Bij schrijven van 18 januari 1
"Uit dit ontwerp moge Uwe Majesteit blijken, dat met Haar Hooge wensch om terwille van de traditie, zooveel mogelijk aansluiting te zoeken bij het Eereteeken voor belangrijke krijgsverrichtingen, rekening is gehouden, daar de omschrijving van beide eereteekenen geheel gelijk is, behoudens de beeldenaar en behoudens het metaal, waarvan het Oorlogherinneringskruis zal worden geslagen. Het Eereteeken voor belangrijke krijgsverrichtingen bestaat uit het zgn. Berlijnsch Zilver. Het is gebleken, dat dit metaal zeer spoedig zijn glans verliest en op lood gaat gelijken, terwijl het in het geheel niet bestand is tegen de zeelucht."
Afgezien van het hiervoren geschetste probleem, werd door het O.H.K. in brons te slaan bovendien overeenstemming verkregen met het metaal, waaruit de zgn. dapperheidsonderscheidingen werden vervaardigd. De Koningin had de wens te kennen gegeven om enige buitenlandse Staatshoofden en hooggeplaatste personen bij Haar besluit het O.H.K. te kunnen toekennen. Daar de toekenning van het O.H.K. slechts aan de in artikel 2 van het besluit met name genoemde categorieën van personen door de betrokken minister kon geschieden, werd het noodzakelijk een nieuw artikel 13 aan het Koninklijk Besluit toe te voegen, dat de toekenning van het O.H.K. aan anderen dan die met name genoemde categorieën van personen bij Koninklijk Besluit mogelijk maakte.
Bij Koninklijk Besluit van 10 juni 1947, no. 70 bekrachtigde de Koningin het Haar voorgelegde ontwerp.
Stb. H 175, d.d. 27 juni 1947.
Door alle besognes inzake de beeldenaar op het kruis waren de oorspronkelijke plannen van de minister van Marine uit januari 1946 min of meer in het vergeetboek geraakt. In september 1947 kwam deze minister, mede in verband met de opgedane ervaringen, wederom met een voorstel het oorspronkelijke Besluit van 1944 geheel te herzien.
Inv. No. 818, brief no. 67992/38630, d.d. 13 september 1947.
Tijdens besprekingen tussen vertegenwoordigers van de ministeries van Marine, van Oorlog, van Overzeese Gebiedsdelen en van Verkeer en Waterstaat was een geheel nieuwe tekst ontworpen. De belangrijkste wijzigingen waren:
Er werden twee nieuwe gespen voor bijzondere krijgsverrichtingen ingesteld; een voor de landingen en de gevechten in Normandië en een voor de strijd buiten bezet gebied in Oost-Azië.
Bij iedere gesp werd de einddatum genoemd van de tijdperken welke deze bestreek.
De eisen voor de gesp 'Noord-Afrika - Italië werden geheel gewijzigd, teneinde de mogelijkheid te scheppen ook de opvarenden van de schepen, die in het oostelijk deel van de Middellandse Zee o.m. bij de evacuatie van Griekenland en Kreta geopereerd hadden en degenen, die voor de invasie van Italië deelgenomen hadden aan de zgn. Malta-convooien, deze gesp te kunnen toekennen. Bovendien werden hierin betrokken de bemanningen van die schepen, die deelgenomen hadden aan de landingen in Marokko.
Verder werd "de machtiging tot het dragen van" omgezet in "toekenning van het Oorlogs-Herinneringskruis", omdat op dat moment met voldoende zekerheid vast stond aan wie het kruis kon worden toegekend en aan wie niet.
In het Koninklijk Besluit van 11 maart 1944 werd in artikel 11 vastgelegd dat:
"Certificaten van aanspraak op het dragen van het "Oorlogs-Herinneringskruis" en de gespen kunnen posthuum worden gegeven, indien dit in bijzondere gevallen door den betrokken Minister wenschelijk wordt geacht."
Nu was er in september 1945 een precedent geschapen door aan de weduwe van een opvarende van de in 1944 vergane sleepboot 'ROODE ZEE' posthuum de baton van het O.H.K. toe te zenden, zonder aan het in dit artikel gestelde te hebben voldaan. Bij schrijven van 12 februari 1946 gaf de minister van Scheepvaart achteraf alsnog zijn fiat aan het gebeurde. Hij tekende hierbij echter nadrukkelijk aan dat aan het gestelde in artikel 11 strikt de hand diende te worden gehouden. Posthume toekenning, zondermeer, bleef dus onmogelijk. In de thans ter tafel liggende voorstellen werd de mogelijkheid van posthume toekenning alsnog mogelijk gemaakt.
De voorgestelde nieuwe redactie van het besluit werd door de Koningin goedgekeurd en bij Koninklijk Besluit van 6 januari 1948, no. 99 bekrachtigd.
Stb. I 6, d.d. 24 februari 1948.
Bij Koninklijk Besluit van 2 november 1967, Stb. 557 werd bepaald dat na 31 december 1967 Oorlog-Herinneringskruizen en de gespen voor krijgsverrichtingen niet meer mochten worden toegekend.
Uitvoeringsmaatregelen
Artikel 9 van het Koninklijk Besluit bepaalde dat de betrokken ministers, ieder voor hun departement van Algemeen Bestuur, aanwijzingen dienden te geven omtrent de wijze waarop de machtiging tot het dragen van het O.H.K. - en de gespen - werd verleend en de "daarvan te houden aantekening".
In het besluit was niet bepaald dat deze 'aanwijzingen' aan de Koningin ter inzage moesten worden ingezonden, doch met zijn schrijven van 20 maart 1944 deelde de directeur van het Kabinet der Koningin mede:
Inv. No. 820.
"Ingevolge de bevelen van Hare Majesteit de Koningin heb ik de eer Uwer Excellentie te berichten, dat Hare Majesteit gaarne inzage zal ontvangen van de aanwijzingen bedoeld in art. 9 van het K.B. van 16 maart 1944 No. 6, houdende instelling van een Oorlogs-Herinneringskruis."
Ook nu weer bleek dat Koningin Wilhelmina niet alleen aandacht had voor de grote lijnen van het te voeren beleid, doch dat ook de geringste details van de uit- voering van dat beleid Haar intense belangstelling genoten.
Aangenomen mocht worden dat vrijwel alle Nederlandse zeelieden zouden voldoen aan de eis van zes maanden dienst a.b. van zeegaande koopvaardij-schepen sedert 10 mei 1940 in gebieden waar actieve oorlogsoperaties hadden plaats gevonden.
Wat betreft de beoordeling van 'goede plichtsbetrachting en goed gedrag', werd het gewenst geacht hiervoor de bemanningsafdelingen van de N.S.H.C. in te schakelen. Zij alleen immers beschikten over de complete conduitestaten en staten van dienst van het koopvaardij-personeel. Uit dien hoofde, en mede gezien de omvangrijke werkzaamheden aan het verlenen van de voorlopige machtigingen verbonden, werd de uitvoering aan deze instantie gedelegeerd.
Daar de Nederlandse koopvaardij-vloot alle wereldzeeën tot haar werkterrein had, konden deze werkzaamheden niet te Londen gecentraliseerd plaats vinden. Men besloot derhalve om naast de N.S.H.C. te Londen tevens de Nederlandse Scheepvaart Commissie te New-York en te Willemstad in te schakelen. Voor zover het gezagvoerders, officieren en scheepsgezellen van de K.P.M. betrof, dienst doende in en nabij Brits-Indië en Australië, werd de directie van de K.P.M. te Bombay, resp. de agent van de K.P.M. te Sydney ingeschakeld. Deze beide laatsten als gemachtigden van de N.S.H.C. te Londen.
In 1946 werd aan al deze instanties medegedeeld dat de verstrekking van Voorlopige Machtigingen in Nederland zou worden gecentraliseerd. Men werd derhalve verzocht de archieven, betrekking hebbende op het O.H.K. aan het ministerie van Scheepvaart over te dragen.
Inv. no's 841 en 842.
Vanaf 21 oktober 1946 vond de toekenning van het O.H.K centraal vanuit 's-Gravenhage plaats.
Advies-Commissies
In de 'aanwijzingen' werd door de minister bepaald dat in gevallen, waar aan zeelieden een voorlopige machtiging door één der eerdergenoemde instanties werd geweigerd, dit door tussenkomst van de N.S.H.C. aan hem ter kennis gebracht moest worden. Hij zou dan ter zake beslissen, na de Commissie van Advies te hebben gehoord. Tevens werd bepaald dat zeelieden, aan wie een voorlopige machtiging werd geweigerd, een met redenen omkleed bezwaarschrift konden richten tot de minister. De minister nam dan hierover een beslissing, mede gehoord de Commissie van Advies.
Deze commissie bestond uit drie gezagvoerders ter koopvaardij en wel de heren F.Drijfhout, C.J.van Malland en J.J.A.Oepkes.
Inv. no. 849.
De C.O.K. moest, met het oog op de toekenning van de gespen voor bijzondere krijgsverrichtingen, alle reizen van schepen beoordelen. Opdat de commissie zich zou kunnen beperken tot de beoordeling van moeilijke en zgn. twijfelgevallen stelde zij twee sub-commissies in, namelijk één voor de Grote Vaart, bestaande uit de heren L.P.Ruys, J.C.Hoynck van Papendracht, J.J.A.Oepkes en E.Klein, en één voor de Korte- en Kustvaart bestaande uit de heren L.Bohlken, H.J.van Gelder, J.J.A.Oepkes en E.Klein.
Inv. no. 296, notulen van de 52e vergadering van de C.O.K.
Aanmaak der modelversierselen
Na de totstandkoming van het Koninklijk Besluit van 10 juni 1947, no. 70 nodigde het Directoraat-Generaal van Scheepvaart drie firma's uit om een ontwerp in te zenden, namelijk de Rijksmunt, de fa. Gerritsen en van Kempen te Zeist en de N.V. Koninklijke Begeer te Voorschoten. Het ontwerp voor de beeldenaar van de Koningin, welke volgens de bepalingen van het genoemde Koninklijk Besluit op het kruis moest komen, zou door een beeldhouwer geleverd worden. Hiervoor werd de heer A.Termote uitgenodigd.
De Rijksmunt deelde mede dat zij niet ingesteld was op de vervaardiging van bedoeld kruis. De beide andere firma's dienden ontwerpen in, van welke ontwerpen dat van de N.V. Koninklijke Begeer gekozen werd. Toen deze laatste firma een proefexemplaar, met daarop de door de heer Termote ontworpen beeldenaar, afleverde en dit aan de Koningin werd voorgelegd, werd de beeldenaar, als zijnde niet gelijkend, afgekeurd. De. N.V. Koninklijke Begeer, die in het bezit was van een beeldenaar, die voor meer penningen was gebruikt, leverde daarna een proefkruis dat de goedkeuring van de Koningin kon wegdragen.
Inv. no. 819.
Daarna werd het Rijksinkoopbureau verzocht bij de N.V. Koninklijke Begeer het benodigde aantal kruizen te bestellen, waarbij in het contract opgenomen werd dat de stempels het eigendom van het ministerie zouden blijven en dat de fabrikant slechts van die zijde opdrachten zou mogen aanvaarden. Dit teneinde de kruizen buiten de handel te houden.
In juni 1948 werden de eerste kruizen door de N.V. Koninklijke Begeer afgeleverd en in maart 1949 werd met de uitreiking daarvan een begin gemaakt.
Het Mobilisatie-Oorlogskruis
In 1948 werd overgegaan tot het instellen van het 'Mobilisatie-Oorlogskruis' naast het Oorlogs-Herinneringskruis. Dit nieuwe kruis moest voorzien in een leemte welke ontstond doordat er bepaalde categorieën mensen waren, die voor hun actieve dienst gedurende de mobilisatie en tijdens de oorlogsdagen weliswaar voor een onderscheiding in aanmerking kwamen doch niet voor het Oorlogs-Herinneringskruis, daar zij aan de daarvoor gestelde eisen niet voldeden. De voorwaarden voor toekenning van het 'Mobilisatie-Oorlogskruis' waren dan ook wezenlijk verschillend, waarbij de nadruk op het begrip 'mobilisatie' werd gelegd.
Men diende het 'Mobilisatie-Oorlogskruis' zelf aan te vragen bij een daartoe door de minister van Oorlog benoemd comité en niet bij het ministerie waaronder men qua status behoorde. Het kruis zelf werd niet vanwege de Staat verstrekt doch men diende dit, na verkregen machtiging daartoe, zelf aan te schaffen. Het kruis kon ook posthuum worden toegekend.
In augustus 1948 werd het ontwerp-besluit aan Prinses Juliana, uit hoofde van Haar functie van Regentes van het Koninkrijk, ter goedkeuring voorgelegd. Zij bekrachtigde het uit naam van Koningin Wilhelmina bij Koninklijk Besluit van 11 augustus 1948, no. 52.
Stb. I 366, d.d. 24 augustus 1948.
Op 15 januari 1949 benoemde de minister van Oorlog, mede namens zijn ambtgenoten van Marine, van Overzeese Gebiedsdelen, van Verkeer en Waterstaat, van Landbouw, Visserij en Voedselvoorziening en van Binnenlandse Zaken bovengenoemd comité.
Staf van de adjudant-generaal, afd. A 1, Bureau Onderscheidingen no. 591.
Het bestond uit:
de Ere-voorzitter, de gepensionneerd generaal H. G. Winkelman, oud-opperbevelhebber van Land- en Zeemacht
het lid, tevens voorzitter, de gepensionneerd generaal-majoor-titulair der artillerie K.E. Oudendijk, voorzitter van de Koninklijke Nederlandse Vereniging "Ons Leger'
het lid, tevens plaatsvervangend voorzitter, de gepensionneerd kolonel der artillerie W.J.Rijkens, secretaris-penningmeester van de Koninklijke Nederlandse Vereniging 'Ons Leger'
de leden: J.J. Hondong, oud-gezagvoerder der Koninklijke Luchtvaart Maatschappij; W.H.C. Hoog, gepensionneerd kapitein ter zee; A. Meinsma, oud-gezagvoerder ter koopvaardij en J.Slagter, luitenant-kolonel der infanterie K.N.I.L.
het lid, tevens secretaris, de reserve kapitein der Grenadiers H.F.D. Oxenaar
In 1951 waren de betrokken ministers van mening, dat - gezien de inmiddels verstreken tijd - een ieder, die meende recht te hebben op het Mobilisatie-Oorlogskruis, voldoende tijd had gehad deze onderscheiding aan te vragen en dat aanvragen, na 15 november van dat jaar binnengekomen, niet meer gehonoreerd dienden te worden. Op 12 oktober 1951 legden de ministers een daartoe strekkend ontwerp-besluit aan Koningin Juliana ter goedkeuring voor. Zij bekrachtigde het bij Koninklijk Besluit van 19 Oktober 1951.
Stb. 458, d.d. 6 november 1951.
Het kruis wordt gedragen aan een 38 mm breed paars lint met in het midden een 6 mm brede verticale oranje baan.
'Oorlogskruis Nederland 1940'
Artikel 5 van het Koninklijk Besluit van 11 maart 1944 betreffende het O.H.K. bepaalde dat zij die in mei 1940 in Nederland hadden deelgenomen aan feitelijke gevechtsacties in aanmerking kwamen voor de gesp voor bijzondere krijgsverrichtingen 'Nederland Mei 1940'. Deze gesp kon alleen gedragen worden op dit kruis.
In art. 2 van genoemd besluit was echter gesteld dat men vanaf 10 mei 1940 tenminste zes maanden dienst gedaan moest hebben buiten bezet gebied.
Het was slechts een klein aantal leden van de Koninklijke Marine, de Koninklijke Landmacht en de Koninklijke Luchtmacht, die aan feitelijke gevechtsacties tegen de Duitsers hadden deelgenomen, gelukt naar Engeland te ontkomen. Het grootste deel van de Nederlandse strijdkrachten was gedwongen in Nederland achter te blijven. Zij kwamen derhalve wel in aanmerking voor de gesp 'Nederland mei 1940' doch niet voor het Oorlogs-Herinneringskruis.
Na langdurige overwegingen waren de ministers van Marine, van Oorlog, van Overzeese Gebiedsdelen en van Algemene Oorlogvoering van mening dat het eerdergenoemde personeel niet voor het Oorlogs-Herinneringskruis in aanmerking gebracht moest worden. De gevolgen hiervan waren echter dat de verschillende onderdelen en leden der strijdkrachten zich hierdoor tekort gedaan voelden. Op de ontstane tegenstelling tussen hen, die vanuit het buitenland de strijd konden voortzetten en hen die moesten achter blijven, werd hierdoor nog meer de nadruk gelegd dan voor een goede verstandhouding wenselijk werd geacht. Het was uit deze overweging dat men in 1946 wilde komen tot de instelling van het 'Oorlogskruis Nederland 1940', toe te kennen aan hen die in mei 1940 in Nederland feitelijk hadden deelgenomen aan gevechtsacties. Het 'Oorlogskruis' zou niet gedragen kunnen worden naast het Oorlogs-Herinneringskruis.
Het versiersel van het 'Oorlogskruis' zou dat van het Oorlogs-Herinneringskruis zijn; alleen het lint zou een andere kleur hebben. Men dacht aan een 40 mm breed lint verdeeld in drie banen wit en groen, de beide buitenste witte banen 12 mm, de groene 16 mm breed. Op 27 februari 1946 werd het ontwerp-besluit aan de Ministerraad toegezonden.
Inv. no. 958.
Inmiddels had de minister van Marine in januari 1946 voorstellen ingediend tot het aanbrengen van enige wijzigingen in het Koninklijk Besluit van 11 maart 1944 betreffende het Oorlogs-Herinneringskruis.
zie blz. 75 e.v.
Deze voorstellen zouden uiteindelijk leiden tot een geheel nieuwe redactie van dit besluit, waarbij nu wel de mogelijkheid geschapen was ook aan hen die in mei 1940 daadwerkelijk in vuur-contact met de vijand waren geweest - doch in Nederland hadden moeten achterblijven eveneens het Oorlogs-Herinneringskruis toe te kennen met de gesp 'Nederland mei 1940'.
Koninklijk Besluit van 6 januari 1948, no. 99; Stb. I 6 d.d. 24 februari 1948.
En daarmede kwam het voorstel tot de instelling van het 'Oorlogskruis Nederland mei 1940' te vervallen.
Commissie onderscheidingen koopvaardij
Op 5 september 1940 richtte de N.S.H.C. zich met haar schrijven PD/McF 61 tot de minister van Handel, Nijverheid en Scheepvaart waarbij men hem verzocht te willen komen tot de instelling van een commissie, die tot taak moest krijgen "zonder verwijl" een onderzoek in te stellen naar al die gevallen van heldenmoed van opvarenden aan boord van Nederlandse koopvaardij-schepen, die in aanmerking zouden kunnen komen voor openlijke erkenning door de Nederlandse regering. Men stelde voor een hoofdofficier van de Koninklijke Marine tot voorzitter te benoemen, terwijl als leden genoemd werden de heren J.M.de Booy, L.Bohlken en L.C.M.van Eendenburg, leden van de Sub-commissie voor Arbeidszaken van de N.S.H.C. Minister Steenberghe kon zich met dit voorstel verenigen.
Op 16 september d.a.v. wendde hij zich tot zijn ambtgenoot van Defensie met het verzoek de kapitein ter zee C.J.baron van Asbeck, chef van het Bureau Koopvaardij-zaken van de Marine-staf tot voorzitter van deze te vormen commissie te benoemen. Van de zijde van het ministerie van Handel, Nijverheid en Scheepvaart zou drs. A.B.Speekenbrink worden toegevoegd.
Bij gemeenschappelijke beschikking van beide genoemde ministers werd op 26 september 1940 de Commissie tot het beoordelen van daden van heldhaftigheid betoond door personeel ter koopvaardij, kortweg de commissie onderscheidingen koopvaardij (C.O.K.) genoemd, ingesteld. De samenstelling der commissie heeft in de loop der jaren nogal eens wat wisselingen te zien gegeven.
Door de overplaatsing van kolonel van Asbeck in januari 1942 werd het noodzakelijk een nieuwe voorzitter te benoemen. Hiertoe werd schout-bij-nacht C. baron de Vos van Steenwijk, adjudant van Hare Majesteit de Koningin, bereid gevonden.
In haar ruim vijfjarig bestaan heeft de commissie 62 vergaderingen gehouden. Zij kwam op 8 oktober 1940 voor de eerste maal bijeen en voor het laatst op 26 maart 1946.
Naar aanleiding van een schrijven d.d. 24 mei 1946 van de vice-admiraal Baron de Vos van Steenwijk aan de minister van Scheepvaart besloot minister De Booy commissie, welke officieël nog steeds te Londen zetelde, op te heffen en een nieuwe commissie te 's-Gravenhage in te stellen.
Inv. no. 664.
Bij gemeenschappelijke beschikking van 26 juli 1946, no. 10093 Kab. van de ministers van Verkeer
zie noot 45.
en van Marine werd aan de heren C.baron de Vos van Steenwijk, als voorzitter, P.Dijkstra en J.Olyslager, als lid en E.Klein, als secretaris van de C.O. K., eervol ontslag verleend.
Bij dezelfde beschikking werd een nieuwe commissie ingesteld, bestaande uit:
C.J. baron van Asbeck, vice-admiraal b.d. - voorzitter
L. Bohlken, B. Brouwer, J.A.J.W. Nieuwenhuys en ir. L.P. Ruys - leden
A.Mol - secretaris
Deze tweede commissie heeft haar werkzaamheden tot juli 1955 verricht. Zij werd bij gemeenschappelijke beschikking van 18 juli 1955, no. 30571/Kab./1005/1005/10 van de ministers van Verkeer en Waterstaat en van Marine met ingang van 1 augustus 1955 ontbonden.
Inv. no. 667.
Overzicht van de onderscheidingen
ONDERSCHEIDING FABRIKANTEN VERSCHIL IN UITVOERING
Bronzen Kruis Spint & Son Ltd. kleur van metaal en glans
J.R. Gaunt kleur van metaal en glans
Kruis van Verdienste Spint & Son Ltd. kleur van metaal en glans
J.R. Gaunt kleur van metaal en glans
VIiegerkruis J.R. Gaunt in keerzijde 'SILVER'
's-Rijksmunt Mercurius-staf
Bronzen Leeuw Garrard & Co. Ltd. onbekend
Spink & Son Ltd. onbekend
‘s-Rijksmunt Mercurius-staf
N.V. Koninklijk Begeer gekroonde 'B’
Oorlogs-Herinneringskruis N.V. Koninklijk Begeer -
Mobilisatie-Oorlogskruis N.V. Koninklijk Begeer -
Adressen van Britse Fabrikanten
Medaillefabrikanten
Garrard & Co. Ltd.
24 Albermarle Street
LONDON W. 1
(Leverancier van Britse Admiralitieit)
J.R.Gaunt Ltd.
1 - 8 Bateman Buildings
Soho Square
LONDON W. 1
Spink & Son Ltd.
5 King Street - St. James
LONDON W. 1
Lintweverij
Messrs. Oatey & Co. Ltd.
COVENTRY
Vergelijkend overzicht Britse - Nederlandse onderscheidingen
The Most Excellent Order of the British Empire
Orde van Oranje-Nassau
Commander (C.B.E.)
Commandeur
Officer (O.B.E.)
Officier
Member (M.B.E.)
Ridder
British Empire Medal (B.E.M.)
ere-medailles Oranje-Nassau
Distinquished Service Order (D.S.O.)
Bronzen Kruis + eervolle vermelding (later Bronzen Leeuw)
Distinquished Service Cross (D.S.C.)
Bronzen Kruis en Kruis van Verdienste
Distinquished Service Medal (D.S.M.)
Bronzen Kruis en Kruis van Verdienste
Mentioned in Despatches
geen vergelijkbare onderscheiding
Commendations
geen vergelijkbare onderscheiding
Lloyds-Medal for Bravery at Sea
geen vergelijkbare onderscheiding
Vergelijkend overzicht Nederlandse - Britse onderscheidingen
Vliegerkruis
Distinquished Flying Cross/Distinquished Flying Medal
Bronzen Kruis + eervolle vermelding
Distinquished Service Order
Vliegerkruis + eervolle vermelding
Distinquished Service Order
Kruis van Verdienste
George Medal
Overzicht van de departementen, waaronder Scheepvaartzaken ressorteerden in de periode 1940 - 1976
Londen
Handel, Nijverheid en Scheepvaart, mei 1940 -31 mei 1944
08-05-1940 - 20-11-1941 Minister mr. M.P.L. Steenberghe
20-11-1941 - 08-01-1942 Minister dr. J.van den Tempel (a.i.)
08-01-1942 - 31-05-1944 Minister P.A. Kerstens
Scheepvaart en Visserij, 31 mei 1944 - 24 juni 1945
31-05-1944 - 24-06-1945 Minister J.M.de Booy
's-Gravenhage
Scheepvaart, 24 juni 1945 - 3 juli 1946
24-06-1945 - 03-07-1946 Minister J.M.de Booy (a.i.)
Verkeer (Directoraat-Generaal van Scheepvaart), 3 juli 1946 - 28 febr. 1947
03-07-1946 - 28-02-1947 Minister ir. H. Vos
Verkeer en Waterstaat (Directoraat-Generaal van Scheepvaart), 28 febr.1947 -
28-02-1947 - 07-08-1948 Minister ir. H. Vos
07-08-1948 - 01-11-1948 Minister mr. J.R.H. van Schaik (a.i.)
01-11-1948 - 15-03-1951 Minister mr. D.G.W. Spitzen
15-03-1951 - 02-09-1951 Minister H.H. Wemmers
02-09-1951 - 13-10-1956 Minister mr. J. Algera
13-10-1956 - 19-05-1959 Minister mr. J. van Aartsen
19-05-1959 - 24-07-1963 Minister drs. H.A. Korthals
24-07-1963 - 14-04-1965 Minister mr. J. van Aartsen
14-04-1965 - 22-11-1966 Minister J.G. Suurhoff
22-11-1966 - 05-04-1967 Minister dr. J.E. de Quay
05-04-1967 - 06-07-1971 Minister drs. J.A. Bakker
06-07-1971 - 20-07-1972 Minister dr. W. Drees jr.
20-07-1972 - 11-05-1973 Minister drs. B.J. Udink (a.i.)
11-05-1973 - Minister drs. T.E. Westerterp
Geschiedenis van het archiefbeheer
Oorlogs-Herinneringskruis.
Zoals reeds eerder werd beschreven, was de uitreiking van de voorlopige machtiging tot het dragen van het O.H.K. door de minister mede gedelegeerd aan enkele instanties buiten Engeland.
zie blz. 89.
Er werden derhalve een aantal 'archieven' betreffende deze toekenning aangelegd.
Met een telegram van 17 oktober 1946 werd deze instanties opgedragen per 21 oktober van dat jaar te stoppen met de uitreiking van deze voorlopige machtigingen. De op het O.H.K. betrekking hebbende archivalia moesten met spoed naar het Directoraat-Generaal van Scheepvaart van het ministerie van Verkeer te 's-Gravenhage worden gezonden.
Inv. no. 841.
Bij schrijven van 4 april 1946 deelde de heer H.Wolfraad uit Londen aan het ministerie van Scheepvaart te 's-Gravenhage mede dat hij per die datum de gegevens betreffende het O.H.K. naar Nederland had verzonden. Deze verzending verliep echter niet zonder problemen. Op 16 mei 1946 berichtte men, althans vanuit Londen, dat er op talrijke moeilijkheden werd gestuit, aangezien de Bank of England de verzending ophield.